臺灣臺南地方法院刑事判決　　　　　　　　　　　　　九十年度訴字第一四九號
　　公訴人　　　臺灣台
　　被　告　012 丙○○
　　　　　　015 巳○○
　　　　　　034 寅○○
　　　　　　053 子○○
　　　　　　121 壬○○
　　　　　　143 戊○○
右列被告等因偽造文書案件，經檢察官提起公訴（八十八年度偵字第三七二七號），
本院判決如左：
    主  文
丙○○、巳○○、寅○○、子○○、壬○○、戊○○均無罪。
    理  由
一、公訴意旨略以：被告丙○○、巳○○、寅○○、子○○、壬○○、戊○○等六人
    （起訴一四四人，先行審結一二七人，另十一人改以簡易判決處刑）於民國（下
    同）八十七年間，明知自身並無在職證明書或薪資扣繳憑單，不符合向銀行申請
    信用卡或信用貸款之資格，嗣在報紙分類廣告或廣告貼紙上見有丁○○、辰○○
    兄弟二人（均經判刑確定）所刊登代辦信用卡與信用貸款之廣告，乃分別先後持
    自身之國民身分證、行車執照或銀行郵局存摺影本，至台南市○○○路丁○○、
    辰○○居處交付與丁○○、辰○○，委請其等代為申辦信用卡或信用貸款，丁○○、辰○○受託後，則向被告丙○○等委託人收取每代辦申請一張信用卡之手續
    費新台幣（以下同）五百元或六百元，每代辦申請一件信用貸款案收取二千元或
    三千元不等之手續費，若貸款核貸成功，則再收取貸款金額之一成作為佣金。嗣
    丁○○、辰○○接受被告丙○○等人之委託後，即偽刻如附表一所列玉光實業社
    等公司行號及其負責人之印章，並假冒如附表二所列公司行號之名義，偽造製作
    被告丙○○等人之在職證明、員工服務證明書、各類所得扣繳暨免扣繳憑單，暨
    偽造財政部台灣省南區國稅局台南市分局八十六年度綜合所得稅額證明書後，將
    上開偽造之不實文書交付與被告丙○○等人，以供丙○○等人持向銀行辦理信用
    卡或信用貸款，或由其二人逕將委託人之資料及偽造之上述文書逕送銀行申請信
    用卡，足生損害於玉光實業社等公司行號與稅捐機關。嗣於八十八年二月八日中
    午十二時許，經警在台南市○○○街一五三號六樓丁○○、辰○○住處搜索查獲
    如附表三所列供偽造上開文書所用之印章、電腦、傳真機、空白委託書、切結書
    、薪資證明單、扣繳憑單、在職證明書、員工服務證明書、納稅證明申請書、已
    偽造完成之扣繳憑單、綜合所得稅額證明書，及楊素棉等委託人名冊等物。因認
    被告丙○○、巳○○、寅○○、子○○、壬○○、戊○○等六人均與丁○○、辰
    ○○共犯刑法第二百十六條、第二百十條、第二百十一條之行使偽造公、私文書
    罪嫌。
二、本件公訴人認被告丙○○、巳○○、寅○○、子○○、壬○○、戊○○等六人涉
    犯上開罪名，無非以：部分被告雖否認委請丁○○、辰○○二人辦理信用卡或
    信用貸款，然該等被告均列名於丁○○、辰○○所製作之委託人名冊上，該等被
    告應確有委託丁○○、辰○○為其偽造相關證件以向銀行辦理信用卡或信用貸款
    之事實。現行各銀行無不大力推銷發行信用卡，其申請手續亦甚簡便，並不另
    外收取額外之申請手續費，此為公眾週知之事實，是一般符合申請資格者，即具
    備銀行所要求之工作證明或財力證明者，無不自行聲請，而鮮少支付手續費委託
    他人代為申請，上述被告等人委請丁○○、辰○○代辦申請信用卡時，應確知渠
    等並無在職或工作證明與扣繳憑單足以自行提申請，否則其又何需支付金錢委請
    他人代辦，故被告等人非係基於直接故意明知而共同參與，即係因可預見丁○○
    、辰○○必有為其等偽造證件之行為始可申請信用卡之不確定故意。銀行對於
    小額貸款所要求之授信條件雖較為寬鬆，惟貸款人仍應具備基本之工作證明或財
    力證明，銀行始有可能核貸，是被告等人若僅以國民身分證、行車執照或存摺影
    本向銀行申請小額貸款，銀行顯無同意核貸之可能，故被告等以繳納二、三千元
    之手續費與丁○○、辰○○，以求其二人順利為其申請取得貸款，被告等主觀上
    當深知丁○○、辰○○必將為其偽造相關證件，其始有可能取得貸款。退步言之
    ，被告等若自行備齊相關證明文件申請貸款可成，又何需多費金錢委請他人辦理
    ，依此足徵渠等應有與丁○○、辰○○共犯偽造文書之犯意聯絡。證人丁○○
    、辰○○二人於其等被訴偽造文書案件中所為不利於被告等人之供述。如附表
    三所示扣案物品等事證，為其論據。訊據如附表四曾經於起訴後到庭之被告均否
    認知情並與丁○○、辰○○共犯偽造文書罪名，其等答辯意旨各如附表四所載。
    被告寅○○、子○○均經傳拘無著。
三、按犯罪事實應依證據認定之，無證據不得推定其犯罪事實。又不能證明被告犯罪
    者，應諭知無罪之判決。刑事訴訟法第一百五十四條、第三百零一條第一項分別
    定有明文。上述規定已然明示吾國刑事訴訟制度之審判階段，係為確定國家對被
    告之刑罰權是否存在，以及如存在刑罰權之時應如何對經起訴之特定被告行使。
    故刑事審判之目的首重排除冤抑，其次始為妥適運用刑罰之裁量權限，而排除冤
    抑之方法，無非以正當法律程序予被告充份防禦之機會，以及恪守證據裁判主義
    之意旨。亦即刑事法院必須就司法警察、檢察官及法院依職權或聲請而調查之結
    果，依刑事訴訟法所規範之證據法則予以嚴格評價而排除被告遭受刑罰權不當行
    使之結果與風險。而法院如欲確保刑事被告不遭錯誤之判斷而受刑罰，理論上必
    然存在疏縱真正犯罪者之風險，然此為文明國家採取上開證據法則所須承受之必
    要之惡，惟待國家機關積極詳密追查犯罪與蒐集證據資以衡平。至於多數人實施
    犯罪之案例中，如有部分涉案人士可能未參與實施犯罪，或與實施犯罪者之間並
    無犯意之聯絡，即應以證據以資區別，俾免殃及無辜而致冤情。此即吾國最高法
    院一再以判決先例揭示犯罪事實之認定，應憑證據，無論直接或間接證據，其為
    訴訟上之證明，須於通常一般之人均不致有所懷疑，而得確信其為真實之程度者
    ，始得據為有罪之認定，不能以推測或擬制之方法，以為裁判基礎，倘其證明尚
    未達到此一程度，而有合理之懷疑存在時，仍不能遽為被告有罪之判斷。遇有共
    犯已經審理終結，且該等共犯曾經為不利於被告之陳述，固有證明其他共犯犯罪
    之效力，但其陳述有無疑竇，及能否採信，法院於職權範圍內，仍應依法調查有
    關之犯罪證據，就其所得心證而為判斷，不得以其他共犯刑事確定判決所為之證
    據判斷及事實認定，遽採為其判決之基礎，縱然調查證據結果，另為不同之判斷
    ，亦非法所不許。最高法院三十八年穗特覆字第二九號判例意旨、四十年台上字
    第八六號判例、七十三年台上字第六一二三號判決、七十六年台上字第四九八六
    號判決、八十三年度台上字第四九一八號判決、上字第八六號判例均足參照。依
    調查而得之證據應採上述嚴格之審查態度，僅依成長之過程與生活之經歷而揣度
    所得之經驗法則，如欲以之憑推理之過程而為不利於被告之論斷，則應更加嚴格
    謹慎，否則「事實之認定，應憑證據證據」之要求，豈非成為具文。
四、經查：
（一）本件檢察官係依據「客戶資料一覽表」（附於偵卷三）決定應對之開始偵查
      作為之被告人選，而上開「客戶資料一覽表」並非丁○○與辰○○所製作，而
      係台南縣警察局歸仁分局員警，依其等於八十八年二月八日搜索台南市○○○
      街一五三號六樓丁○○、辰○○工作地點所搜獲之客戶資料（如便條紙，該等
      資料原件業經臺灣臺南地方法院檢察署因丁○○、辰○○部分判決確定而拍賣
      、銷燬完畢，有該署九十一年一月九日己○玲總字第０一七六七號函在卷可查
      ）匯整後，經偵查員甲○○繕製而成，雖不確定有無直接依被告等人之身分證
      影本騰繕，但該「客戶資料一覽表」並非『丁○○、辰○○所製作之委託人名
      冊』，此據證人丁○○、辰○○、甲○○、乙○○（歸仁分局偵查員）於本院
      調查中到庭證述甚明（參見本院卷１九十一年一月八日及四月十二日訊問筆錄
      ）。上開「客戶資料一覽表」之記載亦非全然正確，例如被告丑○○（編號
      五四）之姓名記載為「陳國祥」；被告辛○○（編號一二五）之姓名記載為「
      康金香」；被告庚○○（編號一三八）之姓名記載為「徐麗惠」；被告午○○
      （編號十六）部分未載其出生年月日；被告癸○○（編號一一三）漏載其身份
      證字號（參見卷７；至於編號七０之被告卯○○則未誤載，僅起訴書誤謄為「
      蕭宜嬌」）。證人丁○○雖於偵查中供述略稱：大部分之客戶均知道伊與辰
      ○○偽造證件，因為該等客戶無法取得在職證明，且伊等有核對委託人之身分
      ，若非客戶本人前來辦理伊等不會受理等語（參見偵３卷八十八年二月廿三日
      偵訊筆錄），至於證人辰○○於偵查中未到案，審理時緝獲後未被訊問其他客
      戶是否知情並與其等共謀偽造證件資料，此經本院調閱本院八十八年訴緝字第
      六五號被告辰○○偽造文書等案全卷查證無誤。然該二位首謀偽造證件向銀行
      申請信用卡與信用貸款之證人，於本院調查及審理中則改稱：客戶清冊中之一
      百四十四人均係其等之客戶，部分客戶係看報紙，部分客戶係朋友介紹而來，
      且客戶均係持影印之身份證件前來委託，伊等無法分辨上述身份證影本是否真
      實，仍有甲客戶持乙之身分證前來委託之可能，但信用貸款之可能較低，因信
      用貸款必須親自前往銀行對保。查獲之客戶資料中，一部分客戶尚未及偽造證
      件資料或向銀行提出申請即遭查獲，亦有部分朋友僅留下身份證號碼，委託其
      等代為查詢可否申請票據使用，並非全部客戶均係申請信用卡或信用貸款。該
      等客戶中，部分知悉其等有偽造證件或在申請表格盜蓋店章之行為，部分客戶
      則全然不知，且部分客戶提出之資料完整，並無再加偽造證件資料之必要。而
      需要偽造證件資料之客戶伊等亦未告知即將偽造，若遇客戶詢問如資料不足如
      何處理，伊等即答以「我們會負責」或「我們會幫他們處理」。而資料齊全之
      客戶，有時無從知悉何等銀行可以辦理信用卡或信用貸款，伊等告訴客戶其等
      另有門路可順利完成申請，故而該等客戶願意委託。偵查中丁○○是為了脫罪
      卸責，故而供稱大部分之客戶都知道有偽造證件資料情事，但伊等認為客戶會
      前來委託伊等代為申請，多少會知道偽造情事，但伊等不能確定。伊等所偽造
      之資料，均係以如附表一所示印章據以偽造如附表二所示公司行號之證件資料
      。辦信用卡之申請資料一部分（約半數）是客戶自撰並由其等當面整理申請書
      表及所附證件資料，一部分可能因客戶前來委託時趕時間或伊等不在店內，故
      而僅留下姓名年籍資料即行離去而由其等代寫申請表格準備資料逕寄銀行。事
      隔多年，伊等已經無法自一百四十四名客戶（被告）之間，區別何等被告知悉
      偽造情事、何等被告根本無須偽造、何等被告係當面填載申請表格準備證件資
      料、何等被告僅留下身分證字號、何等被告並非申請信用卡或信用貸款而係申
      請票據、何等被告委託之個案未及偽造證件資料或未及提出申請即遭查獲等語
      （參見卷１九十一年一月八日、三月十五日訊問筆錄，卷３之九十一年七月五
      日審理筆錄）。依據證人丁○○、辰○○於本院中之證言，本件經起訴之一
      百四十四位被告之中，必有一定比例之被告係基於直接或不確定故意而委託丁○○、辰○○，然仍有待證據藉以釐清區別。縱認證人丁○○於偵查中所述為
      實在可信，其於偵查中亦係供稱「大部分」之客戶均知悉偽知證件資料情事，
      則另「少部分」不知情之人何屬，即待區分。綜上可知列名「客戶資料一覽
      表」之人，非必已經丁○○、辰○○二人著手於偽造行為之人，亦非定係有偽
      造證件資料之需要，且知悉偽造情事之人。而證人丁○○於偵查中之供述，亦
      不足以確認全部被告全部知悉偽造犯行。
（二）近來吾國因金融市場競爭激烈，銀行業者無不致力爭取吸收符合資格者對之提
      出信用卡或信用貸款之申請，故提出該等申請之消費者，原固無須付費委請他
      人代為辦理，惟經驗上仍無法排除基於個人合法原因（如懶惰、事忙、欠缺相
      關資訊）委請專業人士或自稱專業人士代辦之可能。換言之，上述金融市場競
      爭激烈之社會常情，並無法排除被告等人基於合法事由委請丁○○、辰○○代
      辦信用卡或信用貸款之合理懷疑。況證人丁○○、辰○○亦證稱上列名「客戶
      資料一覽表」之被告，部分係因無從知悉何等銀行可以辦理信用卡或信用貸款
      ，經告以另有門路可順利完成申請，故而委請其等代為辦理已如前述，益徵無
      法徒以金融市場辦理信用卡及信用貸款之一般情況，論斷被告等必係知悉或預
      見丁○○、辰○○實施偽造行為之人。
（三）如附表三所示扣案物品，係證人丁○○、辰○○據以實施偽造行為所用之印章
      ，該等物品在林、楊二人工作場所查獲，雖可證明該二人偽造之行逕。但無從
      據以判斷丁○○、辰○○二人之客戶即被告等人是否知悉林、楊二人之工作處
      所存有上述物品，抑是否明知或得以預見林、楊二人之犯罪情形。質言之，除
      非另有事證堪認被告等提出之申請文件存有該等印章蓋用之印文（查證之結果
      詳後），否則此部分扣案物品對於本件之爭點即「被告等是否知悉或得預見林
      、楊二人之犯行，並與之共同犯罪」，不能認為有證據價值。
（四）依偵查中調查所獲，被告巳○○（編號十五）雖於八十七年十一月間曾向匯豐
      銀行申請信用貸款，但係檢附丁○○、辰○○未曾偽造之中華商業銀行與郵局
      之存摺影本，與台南市○○區○○段二五九地號土地之土地登記簿謄本等財力
      證明資料，益證其未與丁○○、辰○○共犯偽造文書罪名。
（五）證人丁○○、辰○○二人明白陳稱其等為客戶偽造證件資料持向銀行申辦信
      用卡與（小額）信用貸款之時間為八十七年中秋節前至八十八年二月止（參見
      卷１九十一年三月十五日訊問筆錄），本院依據財團法人金融聯合徵信中心所
      提供全部被告八十七年間向銀行申辦信用卡及（五十萬元以下）信用貸款之報
      表資料（外置於本案卷公文袋），個別函詢報表所示銀行，查證所獲之結果如
      附表三所載（函查文稿及銀行覆函附於本院卷４、５、６）。如附表四所示
      被告註記×符號者，其等並無證據顯示上開時間曾經向各該銀行申請信用卡或
      信用貸款，參照前揭丁○○、辰○○所述：部分客戶尚未及偽造或提出申請，
      即遭警查獲之證言，該等被告之被訴犯行顯無證據證明已達著手之程度。如
      附表四所示被告註記▲符號者，係表確已向銀行提出申請，但依銀行提供之申
      請資料，並無在職證明、扣繳憑單、完稅證明等起訴書所述經偽造之證件資料
      ，因丁○○、辰○○為其等提出申請之時，是否併檢附經偽造證件資料不明，
      該等被告應認亦乏積極證據證明其等犯罪，自屬不能嚴格證明其等犯罪。
（六）綜上論述，本件最得以知悉並辨別被告等人是否犯罪之證人丁○○與辰○○二
      人，既一再明示並非全部被告均參與或知悉其等偽造證件資料，且已無法區分
      本件被告何者知悉，何者得以預見，依前揭證據裁判主義之說明，自不得為其
      等已然構成犯罪之事實認定，依法應即認為不能證明該等被告犯罪而諭知無罪
      之判決如主文所示。又縱再查得內附偽造證件資料之銀行申請資料，亦無從動
      搖前揭不能證明犯罪之心證，故被告等人於八十八年一、二月間之銀行申請資
      料，即無再加函調之必要，併予指明。
五、被告丙○○、巳○○、寅○○、子○○、壬○○、戊○○等六人，經合法傳喚，
    無正當理由不到庭，本院認本件上開被告均應諭知無罪之案件，爰不待其等到庭
    陳述逕行判決。
據上論斷，應依刑事訴訟法第三百零一條第一項、第三百零六條，判決如主文。
中      華      民      國    九十一    年      十      月    二十二    日
                                  臺灣臺南地方法院刑事第六庭
                                          法  官  陳欽賢
右正本證明與原本無異。
如不服本判決，應於判決送達後十日內，向本院提出上訴狀。
                                          書記官  何小玉
中      華      民      國    九十一    年      十      月    二十五    日
